【裁判字號】    97,上易,1698
【裁判日期】    970821
【裁判案由】    毒品危害防制條例
【裁判全文】
臺灣高等法院刑事判決                97年度上易字第1698號
上  訴  人
即  被  告  甲○○
上列上訴人即被告因毒品危害防制條例案件，不服臺灣板橋地方
法院97年度易字第873號，中華民國97年4月21日第一審判決（起
訴案號：臺灣板橋地方法院檢察署97年度毒偵字第1508號），提
起上訴，本院判決如下：
    主  文
原判決撤銷。
甲○○施用第二級毒品，累犯，處有期徒刑柒月，扣案之第二級
毒品甲基安非他命驗餘淨重參點壹伍陸伍公克沒收銷燬、包裝上
開甲基安非他命之外包裝袋壹只，沒收。
    事  實
一、甲○○前於民國88年間因施用第二級毒品案件，經臺灣板橋
    地方法院以88年度毒聲字第6738號裁定送觀察、勒戒後，認
    無繼續施用毒品傾向，於89年1月20日釋放出所，並經臺灣
    板橋地方法院檢察署檢察官於89年1月21日以88年度毒偵字
    第3519號、88年度毒偵緝字第502號為不起訴處分確定；復
    於89年間因施用毒品案件，經臺灣板橋地方法院以89年度毒
    聲字第1883號裁定送觀察、勒戒後，認有繼續施用毒品傾向
    ，再經臺灣板橋地方法院以89年毒聲字第2250號裁定令入戒
    治處所施以強制戒治1年，嗣因戒治成效經評估為合格，於
    89年10月6日停止戒治而出所，於90年3月30日戒治期滿執行
    完畢；其施用毒品犯行，並經臺灣板橋地方法院於89年8月
    30日以89年度板簡字第833號簡易判決判處有期徒刑2月，於
    89年10月9日確定，並與前於85年間因違反麻醉藥品管理條
    例案件，經判處有期徒刑3年10月之殘刑有期徒刑1年11月又
    23日刑期接續執行，於91年10月7日執行完畢；復於92年間
    因施用第二級毒品案件，經臺灣板橋地方法院以92年度易字
    第2414號判決判處有期徒刑4月，而於93年3月22日確定，於
    93年10月24日因縮刑期滿執行完畢；再於93年間因施用第二
    級毒品案件，經臺灣板橋地方法院以93年度簡字第3508號簡
    易判決判處有期徒刑6月，於93年12月21日確定，並與其另
    犯之妨害公務、偽造文書、公共危險及非駕駛業務過失傷害
    等罪所宣告之有期徒刑6月、4月、8月、3月等刑，經臺灣士
    林地方法院以94年度聲字第643號裁定應執行有期徒刑2年1
    月；又於94年間因施用第二級毒品案件，經臺灣板橋地方法
    院以94年度易字第1798號判決判處有期徒刑7月，而於95年3
    月6日確定，本罪與前開應執行刑接續執行，甫於96年2月14
    日因縮短刑期假釋出監並交付保護管束，至96年8月6日保護
    管束期滿未經撤銷假釋而以已執行徒刑完畢論（於本案構成
    累犯）。
二、詎甲○○猶不知悔改，其明知甲基安非他命為毒品危害防制
    條例所規定之第二級毒品，復仍基於施用第二級毒品之犯意
    ，於97年1月29日6時許，在臺北縣中和市○○路293號2樓「
    網路巨人」之廁所內，以將甲基安非他命置於吸食器內燒烤
    吸食其生成煙霧之方式，施用甲基安非他命乙次。嗣於同日
    7時30分許，為警在上址臨檢，甲○○於員警未發覺前，即
    向員警自首上開犯罪，並自其口袋拿出第二級毒品甲基安非
    他命1包（驗餘淨重3.1565公克）而查獲，並接受審判；並
    扣得甲○○所有之第二級毒品甲基安非他命1包（驗餘淨重
    3.1565公克）。
三、案經臺北縣政府警察局中和分局報告臺灣板橋地方法院檢察
    署檢察官偵查起訴。
    理  由
一、被告於上揭時、地，施用第二級毒品甲基安非他命一次之事
    實，業據被告於偵、審中坦承不諱，核與證人即員警高峰嵐
    於本院審理中結證之情節相符；另被告經警採集尿液檢體送
    請臺灣檢驗科技股份有限公司以酵素免疫分析法、氣相層析
    質譜儀分析法鑑驗結果，確呈甲基安非他命類陽性反應，有
    該公司97年2月26日出具之濫用藥物檢驗報告書及臺北縣政
    府警察局中和分局毒品案犯罪嫌疑人姓名及代碼對照表各1
    紙（97年度毒偵字第1508號卷第8頁、第34頁）在卷可按，
    復有第二級毒品甲基安非他命1包（驗餘淨重3.1565公克）
    扣案可資佐證。而上開扣案之毒品，經送交通部民用航空局
    航空醫務中心鑑定結果，確含第二級毒品甲基安非他命成分
    一節，亦有該中心97年2月19日航藥鑑字第0970749號毒品鑑
    定書1紙在卷可按（詳97年度毒偵字第1508號卷第35頁），
    足見被告之自白與事實相符，應堪信為真實，是被告為警所
    採之尿液既呈甲基安非他命類陽性反應，且前揭尿液檢測除
    以酵素免疫分析法初步檢驗外，並以氣相層析質譜儀分析法
    檢驗確認，應可排除偽陽性反應之可能，此經臺北榮民總醫
    院於83年4月7日以83北總內字第3059號函釋明在案，顯見被
    告應有在前揭犯罪時、地施用第二級毒品甲基安非他命之行
    為甚明。因之，本件施用毒品犯行，事證明確，被告犯行堪
    以認定，應依法論科。
二、按92年7月9日新修正之毒品危害防制條例刪除二犯及三犯之
    規定，一改修法前繁雜之處遇程序，僅將施用毒品者簡化區
    分為初犯、再犯，並認施用毒品者係屬病患性犯人，以觀察
    、勒戒戒除其身癮，並以強制戒治去除其心癮。經觀察、勒
    戒或強制戒治執行完畢釋放後，若係5年後再犯該條例第10
    條施用毒品罪者，與同條例第20條第1項、第2項關於「初犯
    」之處理方式相同，檢察官應先聲請法院裁定令被告入勒戒
    處所觀察、勒戒，並視有無繼續施用毒品傾向，決定應予釋
    放、為不起訴之處分，或應聲請法院裁定令入勒戒處所強制
    戒治；若係5年內「再犯」同條例第10條施用毒品罪者，依
    同條例第23條第2項規定，檢察官則應依法追訴。觀諸該條
    例第20條第3項之修正理由：「觀察、勒戒或強制戒治5年後
    再犯者，顯見前所實施之觀察、勒戒或強制戒治已足以遮斷
    其施用毒品之癮，為期自新及協助其戒除毒癮，對此5年後
    再犯者，爰明定仍適用初犯之規定，先經觀察、勒戒、強制
    戒治之程序」及同條例第23條第2項之修正理由：「為配合
    簡化施用毒品犯之刑事處遇程序，並鑑於經觀察、勒戒或強
    制戒治執行完畢釋放後5年內再犯者，其再犯率甚高，原據
    以實施之觀察、勒戒及強制戒治既已無法收其實效，自應施
    以刑事處遇」，顯然如施用毒品者係前經觀察、勒戒或強制
    戒治等治療程序執行完畢5年後，始再施用毒品之「初犯」
    ，因前所執行之觀察、勒戒或強制戒治已足收戒除毒癮之效
    ，自應重新執行觀察、勒戒或強制戒治等治療程序，並於治
    療程序執行完畢後，由檢察官為不起訴處分，毋庸對之追訴
    處罰；反之，在「再犯」之情形，因其先前所為治療程序顯
    未能收戒斷毒癮之效，且考量施用毒品者之再犯率偏高，乃
    簡化其刑事處遇程序，而逕予追訴處罰，不再施以治療程序
    。參酌上開立法理由，修正毒品危害防制條例就施用毒品者
    ，祇於「初犯」及「5年後再犯」二種情形，有其追訴條件
    之限制，即須於初犯經觀察、勒戒或強制戒治釋放後，5年
    內均無施用毒品之行為，始能認其前所實施之觀察、勒戒或
    強制戒治已足遮斷毒癮，而得於5年後再犯時，再予適用初
    犯之規定，重行觀察、勒戒等程序。倘5年內已經再犯，被
    依法追訴處罰，縱其第3次（或第3次以上）施用毒品之時間
    在初犯釋放5年以後，即與「5年後再犯」之情形有別，且因
    已於「5年內再犯」，顯見其再犯率甚高，原實施觀察、勒
    戒或強制戒治，已無法收其實效，而無5年戒斷期之存在，
    自無再經觀察、勒戒及強制戒治之必要，應由檢察官逕行起
    訴，始符新法修正之本旨（最高法院95年度台非字第59號判
    決、同院95年度台非字第65號判決可資參照）。查被告甲○
    ○於88年間因施用毒品案件，經臺灣板橋地方法院裁定送觀
    察、勒戒後，認無繼續施用毒品傾向，於89年1月20日釋放
    出所，並經臺灣板橋地方法院檢察署檢察官於89年1月21日
    以88年度毒偵字第3519號、88年度毒偵緝字第502號為不起
    訴處分確定；復於89年間因施用毒品案件，經臺灣板橋地方
    法院以89年度毒聲字第1883號裁定送觀察、勒戒後，認有繼
    續施用毒品傾向，再經臺灣板橋地方法院以89年毒聲字第
    2250號裁定令入戒治處所施以強制戒治1年，嗣因戒治成效
    經評估為合格，於89年10月6日停止戒治而出所，於90年3月
    30日戒治期滿執行完畢；其施用毒品犯行，並經臺灣板橋地
    方法院於89年8月30日以89年度板簡字第833號簡易判決判處
    有期徒刑2月，於89年10月9日確定；復於92年間因施用第二
    級毒品案件，經臺灣板橋地方法院以92年度易字第2414號判
    決判處有期徒刑4月，而於93年3月22日確定，於93年10月24
    日因縮刑期滿執行完畢；再於93年間因施用第二級毒品案件
    ，經臺灣板橋地方法院以93年度簡字第3508號簡易判決判處
    有期徒刑6月，於93年12月21日確定；又於94年間因施用第
    二級毒品案件，經臺灣板橋地方法院以94年度易字第1798
    號判決判處有期徒刑7月，而於95年3月6日確定，於96年2月
    14日因縮短刑期假釋出監並交付保護管束，至96年8月6日保
    護管束期滿未經撤銷假釋而以已執行徒刑完畢論，有本院被
    告前案紀錄表一份在卷可按，則被告既曾於強制戒治釋放後
    5年內再屢犯施用毒品案件，並經判刑確定，揆諸上開說明
    ，被告於97年1月29日犯本件施用第二級毒品之行為，自與
    毒品危害防制條例第20條第3項所規定「5年後再犯」之情形
    不合，檢察官提起本件公訴，於法尚無不合，合先敘明。
三、核被告甲○○所為，係犯毒品危害防制條例第10條第第2 項
    之施用第二級毒品罪。至被告施用第二級毒品前、後持有第
    二級毒品之低度行為，應為其施用第二級毒品之高度行為所
    吸收，不另論罪。又被告有事實欄一所載之犯罪執行完畢紀
    錄（詳上開本院被告前案紀錄表），其於有期徒刑之執行完
    畢後5年內，故意再犯本件有期徒刑以上之罪，為累犯，應
    依刑法第47條第1項規定加重其刑。另查被告本件係於為警
    在上址臨檢時，被告於員警未發覺前，即向員警自首上開犯
    罪，並自其口袋拿出第二級毒品甲基安非他命1包（驗餘淨
    重3.1565公克）而查獲等情，業據證人即員警高峰嵐於本院
    審理中結證明確，是被告顯係於犯罪未被發覺前即向警察自
    首犯罪，應依刑法第62條之規定減輕其刑，並依先加後減之
    例為之。
四、原審以被告事證明確，而予論科，固非無見。惟查被告本件
    係於犯罪未被發覺前即向警察自首犯罪，業如上述，原審就
    此部分，漏未查明併依刑法第62條前段之規定予以減輕其刑
    ，顯有未洽。被告上訴意旨就此指摘原判決不當，求予撤銷
    改判，為有理由，應由本院將原判決撤銷。爰審酌被告曾經
    觀察、勒戒、強制戒治後，應知所惕勵，當知悉施用毒品之
    危害及其違法性，且已有多次施用毒品前科，詎其仍因自制
    力薄弱，並漠視法令禁制，而再犯本案，顯不知悛悔，應嚴
    予非難，兼衡被告於犯後即能坦承犯行，而其施用毒品行為
    於本質上係屬自我戕害行為，反社會性之程度應屬較低等一
    切情狀，量處如主文所示之刑，以資儆懲。至扣案之第二級
    毒品甲基安非他命1包（驗餘淨重3.1565公克），係毒品危
    害防制條例所規定之第二級毒品，應依毒品危害防制條例第
    18條第1項前段之規定沒收銷燬之；另扣案包裝上開第二級
    毒品甲基安非他命之外包裝袋1只（係用於包裹甲基安非他
    命，防止其裸露、潮濕，便於攜帶施用，並非不可分離），
    係被告所有供其施用第二級毒品所用之物，業經被告陳明在
    卷（詳本院卷第40頁），爰依刑法第38條第1項第2款、同條
    第3項之規定為沒收之諭知。
據上論斷，應依刑事訴訟法第369條第1項前段、第364條、第299
條第1項前段，毒品危害防制條例第10條第2項、第18條第1項前
段，刑法第11條、第47條第1項、第62條前段、第38條第1項第2
款、同條第3項，判決如主文。
本案經檢察官黃全祿到庭執行職務。
中    華    民    國    97    年    8     月    21    日
                  刑事第二十庭審判長法  官  楊貴雄
                                    法  官  林立華
                                    法  官  林銓正
以上正本證明與原本無異。
不得上訴。
                                    書記官  陳玲憶
中    華    民    國    97    年    8     月    21    日
附錄：本案論罪科刑法條全文
毒品危害防制條例第10條第2項
施用第二級毒品者，處3年以下有期徒刑。


司法院資訊處製作；財團法人民間司法改革基金會備份。
